ACORDAO-COMPLETO-2555245

ACÓRDÃO 2389/2022 ATA 41/2022 - PLENÁRIO

VISTOS, relatados e discutidos estes autos de tomada de contas especial que, nesta etapa, cuidam de embargos de declaração opostos por Itazil Fonseca Benício dos Santos em face do Acórdão 1334/2022-TCU-Plenário, que, em relação ao embargante, conheceu do recurso de reconsideração por ele interposto contra o Acórdão 1723/2016-TCU-Plenário, para, no mérito, negar-lhe provimento, e por Neuma de Fátima Costa de Farias, viúva do Sr. Israel Bessera de Farias, em face do Acórdão 1334/2022-TCU-Plenário;
ACORDAM os Ministros do Tribunal de Contas da União, reunidos em Sessão Plenária e diante das razões expostas pelo Relator, em: 
9.1. conhecer dos embargos de declaração opostos por Itazil Fonseca Benício dos Santos em face do Acórdão 1334/2022-TCU-Plenário, por adimplir os requisitos de admissibilidade tratados nos arts. 32, inciso II, e 34 da Lei 8.443/1992, c/c os arts. 277, inciso III, e 287 do RITCU, para, no mérito, rejeitá-los;
9.2. não conhecer dos embargos de declaração opostos por Neuma de Fátima Costa de Farias, viúva do Sr. Israel Bessera de Farias, por não observar os requisitos de admissão tratados nos arts. 32, inciso II, e 34 da Lei 8.443/1992, c/c os arts. 277, inciso III, e 287 do RITCU nem, de forma alternativa, recebê-los como arguição de questão de ordem pública;
9.3. notificar os embargantes da presente decisão.

Embargos de declaração opostos por Itazil Fonseca Benício dos Santos em face do Acórdão 1.334/2022-TCU-Plenário que, em relação ao embargante, conheceu do recurso de reconsideração por ele interposto contra o Acórdão 1.723/2016-TCU-Plenário, para, no mérito, negar-lhe provimento.

Ministério do Meio Ambiente; Ministério do Meio Ambiente, dos Rec. Hídricos e da Amazônia Legal - Sec de Rec. Hídricos (excluída).

3. Interessados/Responsáveis/Recorrentes:
3.1. Interessados: Secretaria de Recursos Hídricos e Ambiente Urbano (37.115.375/0003-79); UMA - Universidade Livre da Mata Atlântica (02.715.397/0001-23).
3.2. Responsáveis: Faleta e Bomfim Industria e Comercio de Aço e Serviços Ltda. (40.602.468/000170); Israel Beserra de Farias (XXX.513.174-XX); Itazil Fonseca Benicio dos Santos (XXX.974.477-XX); Jose Eduardo Athayde de Almeida (XXX.147.705-XX); Mestra Ltda. (03.457.778/0001-12); Milton de Santana Faleta (XXX.812.385-XX); Moreira Trindade Engenharia e Construções Ltda. - ME (01.907.258/0001-39); Paulo José Borba da Trindade (XXX.171.315-XX); Paulo Ramiro Perez Toscano (XXX.068.501-XX); Pedro Thadeu Miranda de Argollo Pereira (XXX.377.905-XX); Rui Melo de Carvalho (XXX.198.997-XX); Tl Construtora Ltda. (00.058.984/000161); UMA - Universidade Livre da Mata Atlântica (02.715.397/0001-23).
3.3. Recorrentes: Itazil Fonseca Benicio dos Santos (XXX.974.477-XX) e Neuma de Fátima Costa de Farias (XXX.324.134-XX).

13.1. Ministros presentes: Bruno Dantas (na Presidência), Walton Alencar Rodrigues, Benjamin Zymler, Augusto Nardes, Vital do Rêgo (Relator), Jorge Oliveira e Antonio Anastasia.
13.2. Ministros-Substitutos convocados: Augusto Sherman Cavalcanti e Marcos Bemquerer Costa.
13.3. Ministro-Substituto presente: Weder de Oliveira.

VITAL DO RÊGO

Ministro Vital do Rêgo.

Em apreciação, embargos de declaração opostos por Itazil Fonseca Benício dos Santos (peça 597) , em face dos Acórdão 1334/2022-TCU-Plenário (peça 552) , que, em relação ao embargante, conheceu do recurso de reconsideração por ele interposto contra o Acórdão 1723/2016-TCU-Plenário, para, no mérito, negar-lhe provimento, e por Neuma de Fátima Costa de Farias (peça 605) , em face do Acórdão 1334/2022-TCU-Plenário (peça 552) , viúva do Sr. Israel Bessera de Farias. 
Cuida o presente processo em sua origem de tomada de contas especial - TCE instaurada pela Subsecretaria de Planejamento, Orçamento e Administração da Secretaria Executiva do Ministério do Meio Ambiente (SE/MMA) , contra José Eduardo Athayde de Almeida, Diretor da Universidade Livre da Mata Atlântica, em razão de irregularidades verificadas na execução do Convênio MMA/SRH 8/1999, celebrado em 17/11/1999 entre a Secretaria de Recursos Hídricos - SRH e a UMA, tendo como objeto a montagem e a implementação de seminários, instrumentos técnico-legais e plano de adequação ambiental para o suporte técnico-administrativo de prefeituras municipais no Estado da Bahia (peça 1, p. 16-27) .
Referido ajuste, expirado em 31/5/2001, previa a aplicação de R$ 2.695.000,00, dos quais R$ 2.450.000,00 caberiam ao MMA e R$ 245.000,00 seriam a título de contrapartida, com metas previstas no Plano de Trabalho à peça 1, p. 28.
A presente TCE foi autuada em cumprimento ao disposto no subitem 9.4.1 do Acórdão 2543/2005-TCU-Segunda Câmara, que, ao apreciar as contas ordinárias anuais do exercício de 2001 da SRH, identificou diversas irregularidades, com destaque para a "apresentação de documentos de teor semelhante para comprovação da implementação do objeto de avenças em vários estados" (peça 535, p. 7) . 
Em face do mesmo comando, foram constituídas outras oito TCE, a saber: TCs Processo 007.498/2008-5, Processo 010.171/2008-7, Processo 017.166/2007-0, Processo 017.162/2007-1, Processo 016.531/2007-2, Processo 016.524/2007-8, Processo 016.501/2007-3 e Processo 016.537/2007-6. Por possuírem conexão temática, reconhecida pelo então Relator, Ministro Walton Alencar (peça 30, p. 27) e decidida pela Questão de Ordem ao Plenário de 23/3/2011, foi sorteado como relator de todos os processos indicados o Ministro Raimundo Carreiro (peça 30, p. 30) .
O Acórdão 1723/2016-TCU-Plenário (peça 110) , retificado de ofício e por inexatidão material pelos Acórdãos 1.861/2018 (peça 341) e 2.633/2018 (peça 347) , ambos do Plenário, julgou as contas dos Srs, Itazil Fonseca Benício dos Santos e Israel Bessera de Farias, marido da embargante Sra. Neuma de Fátima Costa de Farias, irregulares, condenou-os solidariamente em débito com outros responsáveis, aplicou-lhes a multa prevista no art. 57 da Lei 8.443/1992, e inabilitou o Sr. Itazil ao exercício de cargo em comissão ou função de confiança na administração pública federal pelo prazo de cinco anos. 
Diga-se que o Acórdão 1861/2018-TCU-Plenário (peça 341) , em face da informação trazida pela unidade técnica do TCU acerca do falecimento do Sr. Israel Beserra de Farias e considerando o princípio da pessoalidade da pena, tornou insubsistente a multa a ele aplicada, mantendo a rejeição de suas contas e sua condenação em débito. 
Irresignado com o teor do Acórdão 1334/2022-TCU-Plenário (peça 552) , o Sr. Itazil Fonseca Benício dos Santos opõe, nesta oportunidade, embargos de declaração (peça 597) , nos seguintes termos:
alega a presença de contradição, seja porque apesar de a decisão recorrida ter admitido que a prescrição em processos de controle externo ainda não está consolidada no âmbito do TCU, pronunciou-se quanto ao tema considerando o prazo decenal para sua ocorrência, nos termos do Código Civil de 2002, seja porque serviu-se do prazo do Código Civil em contradição ao entendimento fixado pelo STF, que se utiliza das disposições da Lei 9.873/1999 para fixar tal prazo em cinco anos;
aduz que também há contradição no fato de o TCU entender que a pretensão ressarcitória seria imprescritível, em contrariedade ao entendimento pacificado no âmbito do STF, Tema 899, no sentido de que é prescritível a pretensão de ressarcimento ao erário fundada em decisão do Tribunal de Contas;
aponta a existência de contradição por entender que, apesar de a decisão embargada ter mencionado as disposições do art. 4º, § 1º, da IN STN 1/1997, que transfere a responsabilidade da apreciação da minuta de convênio para o setor técnico e assessoria jurídica do órgão ou da entidade, o embargante não foi por ela eximido de tal responsabilidade;
argumenta a presença de omissão, porquanto a decisão embargada não tratou da alegada jurisprudência do STF consubstanciada no MS 35.196 AgR, que entendeu que o parecerista somente deve ser responsabilizado em situações extremas em que se comprove que atuou com dolo, erro grave inescusável ou culpa em sentido amplo.
Em derradeiro, requer que o TCU conheça dos presentes embargos para que, no mérito, sejam eles providos de sorte que as contradições e omissões apontadas sejam supridas, conferindo-lhes efeitos infringentes a fim de que seja declarada a prescrição das pretensões punitiva e de ressarcimento ao Erário, bem como afastada a responsabilização do ora embargante.
A Sra. Neuma de Fátima Costa de Farias, viúva do Sr. Israel Bessera de Farias, apresenta à peça 605 embargos de declaração e/ou questão de ordem pública em face dos Acórdãos 598/2020 e 1.334/2022, ambos do Plenário, em que alega, no essencial, a ocorrência das seguintes omissões e contradições:
foi intimada em nome do espólio para pagar o valor do débito, sem nunca ter sido citada da presente TCE, o que inviabilizou o exercício do seu direito de defesa e ao contraditório;
inexistência de espólio, motivo pelo qual não há legitimidade para que a viúva integre a presente TCE;
necessidade de arquivamento do feito em razão do falecimento do Sr. Israel, em decorrência da ausência de pressuposto de constituição e desenvolvimento válido e regular do processo, conforme dispõe o art. 212, c/c o art. 169, inciso VI, do RITCU; 
impossibilidade de imputação de pena ou de responsabilidade à Sra. Neuma, na medida em que já decorreu mais de dez anos desde a ocorrência das irregularidades apuradas, nos termos do que prescreve o art. 6º, inciso II, da IN TCU 71/2012.
Por fim, requer a exclusão da condenação da referida viúva e do espólio do Sr. Israel Bessera de Farias imposta pela presente TCE.
	É o Relatório.

Mariza Dias Marum Jorge (OAB/DF 44.242), Jose Silvino da Silva Filho (OAB/DF 48.279); Alexandre Melo Soares (OAB/DF 24.518); Iuri Mattos de Carvalho (OAB/BA 16.741), Maria de Lourdes Nunes (OAB/DF 4.872); Ana Luiza Queiroz Melo Jacoby Fernandes (OAB/DF 51.623), Jorge Ulisses Jacoby Fernandes (OAB/DF 6.546); Bruno Degrazia Mohn (OAB/DF 18.161), João Maria de Oliveira Souza (OAB/DF 9.121), Fabiana de Castro Souza (OAB/DF 26.113), Francisco Bastos Filho (OAB/BA 8.504) e outros.

Procurador Rodrigo Medeiros de Lima.

TOMADA DE CONTAS ESPECIAL. CONVÊNIO CELEBRADO ENTRE A SECRETARIA DE RECURSOS HÍDRICOS DO MINISTÉRIO DO MEIO AMBIENTE E A UNIVERSIDADE LIVRE DA MATA ATLÂNTICA - UMA. ELABORAÇÃO DE PLANO DE ADEQUAÇÃO AMBIENTAL PARA O SUPORTE TÉCNICO-ADMINISTRATIVO DE PREFEITURAS MUNICIPAIS NO ESTADO DA BAHIA. APRESENTAÇÃO DE PROJETOS-PADRÃO, REPLICADOS POR CÓPIA, PARA DIVERSOS MUNICÍPIOS. CONTAS IRREGULARES. DÉBITO. MULTA. INABILITAÇÃO PARA O EXERCÍCIO DE CARGO EM COMISSÃO. RECURSOS DE RECONSIDERAÇÃO INTERPOSTOS. CONHECIMENTO. PROVIMENTO PARCIAL. EMBARGOS DE DECLARAÇÃO. CONHECIMENTO DE UM. NÃO CONHECIMENTO DE OUTRO. INEXISTÊNCIA DE CONTRADIÇÃO E OMISSÃO ALEGADAS. INOCORRÊNCIA DA PRESCRIÇÃO DAS PRETENSÕES PUNITIVA NEM RESSARCITÓRIA. RESOLUÇÃO TCU 344/2022. ARGUMENTOS INSUFICIENTES PARA INFIRMAR O ACÓRDÃO EMBARGADO. REJEIÇÃO. NOTIFICAÇÃO.

TOMADA DE CONTAS ESPECIAL (TCE)

não atuou.

Em apreciação, embargos de declaração opostos por Itazil Fonseca Benício dos Santos (peça 597) , em face do Acórdão 1334/2022-TCU-Plenário (peça 552) , que, em relação ao embargante, conheceu do recurso de reconsideração por ele interposto contra o Acórdão 1723/2016-TCU-Plenário, para, no mérito, negar-lhe provimento, e por Neuma de Fátima Costa de Farias (peça 605) , em face do Acórdão 1334/2022-TCU-Plenário (peça 552) , viúva do Sr. Israel Bessera de Farias. 
Cuida o presente processo em sua origem de tomada de contas especial - TCE instaurada pela Subsecretaria de Planejamento, Orçamento e Administração da Secretaria Executiva do Ministério do Meio Ambiente (SE/MMA) , contra José Eduardo Athayde de Almeida, Diretor da Universidade Livre da Mata Atlântica, em razão de irregularidades verificadas na execução do Convênio MMA/SRH 8/1999, celebrado em 17/11/1999 entre a Secretaria de Recursos Hídricos - SRH e a UMA, tendo como objeto a montagem e a implementação de seminários, instrumentos técnico-legais e plano de adequação ambiental para o suporte técnico-administrativo de prefeituras municipais no Estado da Bahia (peça 1, p. 16-27) .
Referido ajuste, expirado em 31/5/2001, previa a aplicação de R$ 2.695.000,00, dos quais R$ 2.450.000,00 caberiam ao MMA e R$ 245.000,00 seriam a título de contrapartida, com metas previstas no Plano de Trabalho à peça 1, p. 28.
A presente TCE foi autuada em cumprimento ao disposto no subitem 9.4.1 do Acórdão 2543/2005-TCU-Segunda Câmara, que, ao apreciar as contas ordinárias anuais do exercício de 2001 da SRH, identificou diversas irregularidades, com destaque para a "apresentação de documentos de teor semelhante para comprovação da implementação do objeto de avenças em vários estados" (peça 535, p. 7) . 
Em face do mesmo comando, foram constituídas outras oito TCE, a saber: TCs Processo 007.498/2008-5, Processo 010.171/2008-7, Processo 017.166/2007-0, Processo 017.162/2007-1, Processo 016.531/2007-2, Processo 016.524/2007-8, Processo 016.501/2007-3 e Processo 016.537/2007-6. Por possuírem conexão temática, reconhecida pelo então Relator, Ministro Walton Alencar (peça 30, p. 27) e decidida pela Questão de Ordem ao Plenário de 23/3/2011, foi sorteado como relator de todos os processos indicados o Ministro Raimundo Carreiro (peça 30, p. 30) .
O Acórdão 1723/2016-TCU-Plenário (peça 110) , retificado de ofício e por inexatidão material pelos Acórdãos 1.861/2018 (peça 341) e 2.633/2018 (peça 347) , ambos do Plenário, julgou as contas dos Srs, Itazil Fonseca Benício dos Santos e Israel Bessera de Farias, marido da embargante Sra. Neuma de Fátima Costa de Farias, irregulares, condenou-os solidariamente em débito com outros responsáveis, aplicou-lhes a multa prevista no art. 57 da Lei 8.443/1992, e inabilitou o Sr. Itazil ao exercício de cargo em comissão ou função de confiança na administração pública federal pelo prazo de cinco anos. 
Diga-se que o Acórdão 1861/2018-TCU-Plenário (peça 341) , em face da informação trazida pela unidade técnica do TCU acerca do falecimento do Sr. Israel Beserra de Farias e considerando o princípio da pessoalidade da pena, tornou insubsistente a multa a ele aplicada, mantendo a rejeição de suas contas e sua condenação em débito. 
Irresignado com o teor do Acórdão 1334/2022-TCU-Plenário (peça 552) , o Sr. Itazil Fonseca Benício dos Santos opõe, nesta oportunidade, embargos de declaração (peça 597) , nos seguintes termos:
alega a presença de contradição, seja porque apesar de a decisão recorrida ter admitido que a prescrição em processos de controle externo ainda não está consolidada no âmbito do TCU, pronunciou-se quanto ao tema considerando o prazo decenal para sua ocorrência, nos termos do Código Civil de 2002, seja porque serviu-se do prazo do Código Civil em contradição ao entendimento fixado pelo STF, que se utiliza das disposições da Lei 9.873/1999 para fixar tal prazo em cinco anos;
aduz que também há contradição no fato de o TCU entender que a pretensão ressarcitória seria imprescritível, em contrariedade ao entendimento pacificado no âmbito do STF, Tema 899, no sentido de que é prescritível a pretensão de ressarcimento ao erário fundada em decisão do Tribunal de Contas;
aponta a existência de contradição por entender que, apesar de a decisão embargada ter mencionado as disposições do art. 4º, § 1º, da IN STN 1/1997, que transfere a responsabilidade da apreciação da minuta de convênio para o setor técnico e assessoria jurídica do órgão ou da entidade, o embargante não foi por ela eximido de tal responsabilidade;
argumenta a presença de omissão, porquanto a decisão embargada não tratou da alegada jurisprudência do STF consubstanciada no MS 35.196 AgR, que entendeu que o parecerista somente deve ser responsabilizado em situações extremas em que se comprove que atuou com dolo, erro grave inescusável ou culpa em sentido amplo.
Em derradeiro, requer que o TCU conheça dos presentes embargos para que, no mérito, sejam eles providos de sorte que as contradições e omissões apontadas sejam supridas, conferindo-lhes efeitos infringentes a fim de que seja declarada a prescrição das pretensões punitiva e de ressarcimento ao Erário, bem como afastada a responsabilização do ora embargante.
A Sra. Neuma de Fátima Costa de Farias, viúva do Sr. Israel Bessera de Farias, apresenta à peça 605 embargos de declaração e/ou questão de ordem pública em face dos Acórdãos 598/2020 e 1.334/2022, ambos do Plenário, em que alega, no essencial, a ocorrência das seguintes omissões e contradições:
foi intimada em nome do espólio para pagar o valor do débito, sem nunca ter sido citada da presente TCE, o que inviabilizou o exercício do seu direito de defesa e ao contraditório;
inexistência de espólio, motivo pelo qual não há legitimidade para que a viúva integre a presente TCE;
necessidade de arquivamento do feito em razão do falecimento do Sr. Israel, em decorrência da ausência de pressuposto de constituição e desenvolvimento válido e regular do processo, conforme dispõe o art. 212, c/c o art. 169, inciso VI, do RITCU; e
impossibilidade de imputação de pena ou de responsabilidade à Sra. Neuma, na medida em que já decorreu mais de dez anos desde a ocorrência das irregularidades apuradas, nos termos do que prescreve o art. 6º, inciso II, da IN TCU 71/2012.
Por fim, requer a exclusão da condenação da referida viúva e do espólio do Sr. Israel Bessera de Farias imposta pela presente TCE.
Os embargos apresentados pelo Sr. Itazil Fonseca Benício dos Santos devem ser conhecidos por adimplir os requisitos de admissão tratados nos arts. 32, inciso II, e 34 da Lei 8.443/1992, c/c os arts. 277, inciso III, e 287 do RITCU. Com relação ao mérito, pugno por sua rejeição pelas razões que passo a expor.
Os argumentos relativos à presença de contradições na análise da prescrição das pretensões punitiva e ressarcitória pelo TCU não merecem prosperar.
De fato, a decisão embargada afirmou que a questão da prescrição em processos de controle externo ainda não estava consolidada no âmbito do TCU. Ocorre que tal afirmação, referia-se aos novos entendimentos, ainda não uníssonos, adotados no âmbito do STF, o que levou este TCU a adotar iniciativa interna buscando sistematizar o assunto, aprovado recentemente, na Sessão Plenária Extraordinária de 11/12/2022, sob a forma da Resolução TCU 344/2022.
Em acréscimo, a decisão adversada ainda esclareceu que, até a decisão final do TCU acerca do instituto da prescrição, àquela ocasião ainda pendente, aplicar-se-ia o entendimento então vigente, consubstanciado na Súmula TCU 282, que trata da imprescritibilidade da pretensão ressarcitória, e no Acórdão 1441/2016-TCU-Plenário, que fixa o prazo geral de dez anos, nos termos do Código Civil, para a ocorrência da prescrição da pretensão punitiva. 
Após mencionar que os pareceres prévios da área técnica e do MPTCU concluíram pela inocorrência da prescrição das pretensões ressarcitória e punitiva, tanto nos termos do Acórdão 1441/2016-TCU-Plenário quanto da Lei 9.873/1999, assim me manifestei acerca do tema no voto condutor da decisão embargada (peça 553, p. 3) :
25. Apresento pontual divergência quanto à parte dos fundamentos que integram os pareceres prévios, em especial, de que não teria ocorrido a prescrição da pretensão de ressarcimento em face da aplicação das regras do Acórdão 1441/2016-TCU-Plenário, porquanto o mencionado decisum cuidou apenas da hipótese de aplicação de penalidades pelo TCU.
26. Ademais, o tema relacionado à prescrição em processos de controle externo ainda não está consolidado no âmbito desta Corte de Contas, em especial, quanto aos prazos e marcos interruptivos aplicáveis, dada a jurisprudência ainda não uníssona no âmbito da Suprema Corte, o que levou o TCU a adotar iniciativas internas com vistas a sedimentar a questão, conforme se depreende do subitem 9.8 do Acórdão 459/2022-TCU-Plenário.
27. Assim, até a deliberação final acerca do tema, esta Corte vem se servindo do entendimento fixado na Súmula TCU 282, segundo o qual a pretensão ressarcitória em processos de controle externo é imprescritível.
As outras duas contradições apontadas no tema relacionado à prescrição não se credenciam a figurar como objeto típico de aclaratórios, porquanto cuidam-se de posicionamentos dissonantes desta Corte de Contas e do STF adotados em casos concretos e sem efeitos vinculantes.
Nessa senda, rememoro que a contradição, para servir de fundamento para a oposição de embargo de declaração, deve apontar a dúvida em relação à fundamentação utilizada na decisão, demonstrando eventuais incongruências lógicas entre os distintos elementos do julgado.
Em complemento, cabe o registro de que o alcance do Tema 899, inclusive reconhecido em sede de embargos pelo próprio STF, está relacionado à fase executiva das decisões proferidas por tribunais de contas.
A despeito de ter reforçado em sede destes aclaratórios as considerações acerca do instituto da prescrição adotadas na decisão embargada, ao caso concreto aplicam-se as disposições da recente Resolução TCU 344/2022 que, por constituir questão de ordem pública, alcança todos os processos em tramitação neste Tribunal, exceto aqueles já remetidos aos órgãos ou às entidades competentes para fins de cobrança judicial, nos termos do seu art. 10.
De acordo com a referida norma, elaborada em consonância com os ditames da Lei 9.873/1999 e com a jurisprudência dominante do Supremo Tribunal Federal - STF acerca do tema, em especial com o que restou decidido na ADI 5.509, foi estabelecido o prazo de cinco anos para a operação da prescrição das pretensões punitiva e ressarcitória em processos de controle externo, a teor do que dispõe o seu art. 2º. 
No caso de processo de contas, hipótese ora tratada, a norma em evidência fixa como termo inicial da contagem de prazo de ambas as prescrições a data da apresentação da prestação de contas ao órgão competente ou, na inobservância de tal dever, a data em que as contas deveriam ter sido prestadas, consoante dispõe, respectivamente, o art. 4º, incisos II e I da citada Resolução.
In casu, a presente irregularidade foi inicialmente detectada na tomada de contas ordinária relativa ao exercício de 2001 da SRH, autuada em 17/7/2002 sob o número TC Processo 011.488/2002-6, que culminou com a prolação do Acórdão 2543/2005-TCU-Segunda Câmara, cujo subitem 9.4.1 determinou a autuação da presente TCE com vistas a apuração das irregularidades identificadas no Convênio MMA/SRH 8/1999.
 Assim, a data da ciência da referida irregularidade pelo TCU ocorreu em 17/7/2002, nos termos do art. 4º, inciso II, da Resolução TCU 344/2022, a marcar o início da fluência do prazo prescricional. 
Em 31/10/2003, foi elaborada instrução técnica (peças 51 e 52, p. 1 a 4, do TC Processo 011.488/2002-6) e em 6/12/2005 foi determinada a autuação da presente TCE, mediante subitem 9.4.1 do Acórdão 2543/2005-TCU-Segunda Câmara, eventos processuais aptos a interromper o prazo prescricional por constituírem atos inequívocos de apuração dos fatos, nos termos do art. 5º, inciso II, da Resolução TCU 344/2022.
A presente TCE, autuada em 5/6/2008, ou seja, menos de três anos após a prolação do Acórdão 2543/2005-TCU-Segunda Câmara, em 6/12/2005, também representa ato inequívoco de apuração a interromper o curso do prazo prescricional. 
Enumero, a seguir, os eventos processuais desta TCE que também interromperam o fluxo do prazo para a prescrição das pretensões punitiva e ressarcitória, de acordo com o art. 5º, da Resolução TCU 344/2022:
Relatório de Auditoria 195.066/2007, de 16/5/2007 (peça 19, p. 21-28) ;
Instrução técnica, de 20/6/2008 (peça 21, p. 32-50) ;  
Despacho autorizador da citação, de 24/6/2008 (peça 21, p. 50) ;
Instrução técnica, de 3/8/2009 (peça 26, p. 53-67) ;
Despacho autorizador de nova citação, de 7/8/2009 (peça 26, p. 67) ;
Instrução técnica, de 6/12/2010 (peça 29, p. 1-59) ;
Determinação do Relator para que a unidade técnica promova instrução de mérito, de 23/12/2012 (peça 30, p. 31) ;
Instrução técnica, de 27/11/2013 (peça 98) ;
Decisão condenatória recorrível, Acórdão 1723/2016-TCU-Plenário, de 8/7/2016 (peça 110) ;
Acórdão 1861/2018-TCU-Plenário, de 17/8/2018 (peça 341) , que considerou o fato novo trazido aos autos de falecimento de responsável;
Acórdão 598/2020-TCU-Plenário, de 20/3/2020 (peça 454) , que aprecia embargos de declaração;
Instrução de mérito de recursos de reconsideração, de 26/7/2021 (peça 535) ;
Decisão que aprecia Recurso de Reconsideração, Acórdão 1334/2022-TCU-Plenário, de 9/6/2022 (peça 552) ;
De se observar que as letras "a", "b", "d", "f", "g", "h", "j", "k" e "l" são atos inequívocos de apuração dos fatos; as letras "c" e "e" representam atos que determinam citação e as letras "i" e "m" se referem a decisões condenatórias recorríveis, todos eles constituindo eventos processuais interruptivos do prazo prescricional, na forma do disposto, respectivamente, no art. 5º, inciso II, I e IV da Resolução TCU 344/2022.
Do exposto, de se concluir que não se operou a prescrição das pretensões punitiva nem ressarcitória, porquanto não foi observado o transcurso do prazo de cinco anos desde a data em que tomada de contas ordinária relativa ao exercício de 2001 da SRH foi autuada nesta Corte de Contas, em 17/7/2002, interregno temporal este que sofreu diversos eventos processuais interruptivos conforme mencionado nos itens anteriores.
De igual modo, não há que se falar na ocorrência da prescrição intercorrente, aquela observada no curso do processo, conforme disposto no art. 8º da norma em altar, visto que a autuação da presente TCE por esta Corte de Contas se deu em 5/6/2008, com a ocorrência dos eventos interruptivos enumerados no item 27 deste voto, todos eles em intervalo de tempo inferior ao prazo de três anos fixados pela multicitada Resolução.
Também não merecem guarida os argumentos que buscam apontar contradição e omissão na decisão embargada quando da análise da conduta e da responsabilização do embargante.
A menção ao art. 4º, § 1º, da IN STN 1/1997 pela decisão adversada - dispositivo que exige a aprovação do convênio pela autoridade competente, fundamentada nos pareceres dos setores técnico e jurídico -, foi no sentido de que, uma vez inobservado, os atos administrativos praticados na sequência do perecer por ele emitido (emissão de nota de empenho e elaboração de parecer jurídico fazendo menção ao parecer técnico favorável emitido pelo embargante) demonstraram que o parecer emitido pelo Sr. Itazil dos Santos foi essencial para a celebração do ajuste. 
Eis o trecho do voto em que assim me pronunciei (peça 553, p. 9) :
76. Quanto à força do parecer por ele emitido em 5/11/1999 a favor da celebração do Convênio 8/1999, se vinculante ou meramente opinativo, deixa isso de ganhar relevo na medida em que o conjunto probatório que integra os autos demonstra que ele foi essencial para a celebração do citado ajuste, a saber: i) não consta sua aprovação por superior, em afronta ao art. 4º, § 1º, da IN STN 1/1997; ii) em 10/11/1999, foi emitida nota de empenho no valor de R$ 1,8 milhão para atender ao convênio em questão (peça 1, p. 14) ; iii) em 16/11/1999, foi elaborado parecer jurídico cuja referência ao parecer elaborado pelo recorrente foi no sentido de "Conforme Parecer Técnico da SRH (fls. 39) , encontra-se o Convênio satisfatório, quanto à sua finalidade e conveniência, podendo ser assinado", sendo o Convênio 8/1999 assinado em 17/11/1999 (peça 1, p. 16-27) .
De igual modo, não se observa a ocorrência da omissão relacionada a não se ter tratado da jurisprudência do STF consubstanciada no MS 35.196 AgR, segundo a qual o parecerista somente deve ser responsabilizado em situações em que se comprove que atuou com dolo, erro grave inescusável ou culpa em sentido amplo.
Para fins de embargos de declaração, a omissão consiste na falta de pronunciamento acerca de algum ponto ou questão suscitado pelas partes, ou sobre o qual o julgador deveria se pronunciar de ofício.
Nesse sentido, em que pese a decisão vergastada não ter feito expressa menção ao citado MS 35.196 AgR, analisou a conduta do ora embargante nos exatos termos da LINDB, e, por via de consequência, da referida decisão do STF, ao considerar que o embargante atuou com elevado grau de negligência, conforme se observa dos trechos do voto a seguir reproduzidos (peça 553, p. 9) :
78. Também não procede o argumento de que o Sr. Itazil Fonseca não teria atuado com erro grosseiro, o que, segundo ele, permitiria afastar a sua responsabilização perante esta Corte de Contas em face do disposto no art. 28 da LINDB.
79. Consoante já mencionado neste voto e detalhadamente descrito na instrução de mérito da Serur, o recorrente, ao elaborar o parecer em questão, atuou com elevado grau de negligência, a caracterizar culpa grave em sua conduta, na medida em que deixou de observar normativos básicos aplicáveis, como a IN STN 1/1997, contribuindo de forma decisiva para a ocorrência de prejuízos ao erário apurados nesta TCE.
80. No âmbito desta Corte de Contas, é cediça a jurisprudência no sentido de que para a responsabilização de quem deu causa a prejuízo ao erário basta demonstrar a ocorrência de culpa em sentido estrito, Acórdão 562/2021-TCU-Plenário, 8.285/2021-TCU-2ª Câmara e 7.936/2018-TCU-2ª Câmara, de sorte que, para o exercício do poder sancionatório, erro grosseiro é o que decorreu de grave inobservância do dever de cuidado, isto é, que foi praticado com culpa grave, nos termos dos Acórdão 11762/2018-TCU-Segunda Câmara, 1.691/2020-TCU-Plenário, 2.924/2018-TCU-Plenário, entre tantos.
Ante o exposto, pugno para que os presentes embargos de declaração opostos por Itazil Fonseca Benício dos Santos sejam, no mérito, rejeitados.
Já os embargos apresentados pela Srª. Neuma de Fátima Costa de Farias, viúva do Sr. Israel Bessera de Farias, não merecem acolhimento por intempestivos. O recurso foi interposto em 30/9/2022, apesar de a ciência acerca da decisão embargada, Acórdão 1334/2022-TCU-Plenário, ter ocorrido em 14/9/2022, conforme AR à peça 595, em afronta ao prazo de dez dias previsto no art. 34, § 1º, da Lei 8.443/1992.
Em adição, entendo que a matéria carreada nos embargos não comporta, de forma alternativa, o seu recebimento como arguição de questão de ordem pública como requer a embargante.
Questão de ordem pública é aquela que pode ser conhecida de ofício pelo magistrado quando necessária ao regular andamento do feito para a garantia da ordem processual.
No âmbito do presente processo, não se observa a incidência do disposto no art. 212 do RITCU, segundo o qual o Tribunal determinará o arquivamento do processo quando verificar a ausência de pressupostos de constituição e de desenvolvimento regular do processo.
É que o contraditório e a ampla defesa foram efetivamente facultados e exercitados pelo Sr. Israel Beserra de Farias, que apresentou defesa prévia às fls. 1227-1237 do Volume 5 (peça 25, p. 10-21) , devidamente analisada pelo voto condutor (peça 112, p. 10-12) do Acórdão 1723/2016-TCU-Plenário (peça 110) .
Também não se observa a imputação de pena à Sra. Neuma, viúva do responsável Israel Beserra de Farias. Em verdade, como já registrado neste voto, o Acórdão 1861/2018-TCU-Plenário (peça 341) , em face da informação trazida pela unidade técnica do TCU acerca do falecimento do Sr. Israel Beserra de Farias, ocorrida após sua citação válida, mas antes da decisão condenatória, e considerando o princípio da pessoalidade da pena, tornou insubsistente a multa a ele aplicada pelo Acórdão 1723/2016-TCU-Plenário, mantendo a rejeição de suas contas e sua condenação apenas em débito.
Nesse contexto, as notificações de decisões desta Corte de Contas nos presentes autos foram direcionadas ao espólio do Sr. Israel Beserra de Farias, conforme estabelecido no art. 18-A, Parágrafo Único, inciso I, da Resolução TCU 170/2004, mas endereçadas à Sra. Neuma de Farias por ser ela presumivelmente a representante legal do aludido espólio, nos termos do art. 1.797 do Código Civil, consoante preconiza a jurisprudência desta Corte de Contas, Acórdão 1904/2020-TCU-Plenário. 
Nos termos do art. 485, § 3º, do novo CPC (Lei 13.105/2015) , de aplicação subsidiária aos processos do TCU, a morte de uma das partes do processo justifica o arquivamento do feito sem a resolução de mérito quando a ação for considerada intransmissível por disposição legal, hipótese não aplicável ao caso concreto.
Por fim, a embargante não colacionou documentos que, de fato, demonstrassem a inexistência do espólio do Sr. Israel Beserra de Farias, conforme alegado.
Ante o exposto, pugno para que os presentes embargos de declaração opostos por Neuma de Farias não sejam conhecidos nem recebidos como arguição de questão de ordem pública. 
Com essas considerações, voto para que o Tribunal aprove a minuta de Acórdão que ora submeto à consideração deste Colegiado.
TCU, Sala das Sessões, em 26 de outubro de 2022.
Ministro VITAL DO RÊGO 
Relator